臺灣新北地方法院民事判決
110年度訴字第137號
原      告  許麗玲
訴訟代理人  林聖鈞律師        
被      告  許麗雲
            許益榕
共      同  
訴訟代理人  吳存富律師
            李宜真律師  
上列當事人間清償債務事件，本院於民國111年7月22日言詞辯論
終結，判決如下：
    主      文
原告之訴及假執行之聲請均駁回。
訴訟費用由原告負擔。　
    事實及理由
一、原告主張：㈠被繼承人許天文與訴外人許林寶貝育有4名子女
    即兩造及訴外人許麗卿。坐落於新北巿三重區龍門段85地號
    土地，門牌號碼新北巿三重區三和路3段101巷140號之房屋
    （下稱系爭房屋，合稱系爭房地），原為許天文所有，民國
    99年11月1日許天文死亡後，系爭房地經全體繼承人協議登
    記為許林寶貝所有，再於106年間以贈與之名義登記為被告
    所有。㈡78年10月間，許天文欲修繕系爭房屋及增建系爭房
    屋之3、4樓而有資金需求，遂商請伊先向彰化銀行貸款，伊
    再將前開貸款金額借予許天文，另約定應清償予彰化銀行之
    借貸本息由許天文與4名子女共同清償，自78年10月起至93
    年7月止，伊清償前開彰化銀行貸款本息金額共計新臺幣（
    下同）655萬4761元（下稱系爭款項），故伊對許天文有同
    額之借款債權。㈢許天文死亡後，許天文對伊所負之債務由
    子女繼承，被告二人之應繼分比例各為四分之一，以此計算
    ，被告二人應清償予伊之金額各為163萬8690元（計算式：0
    000000×1/4=0000000），爰依消費借貸及繼承法律關係，請
    求被告清償其等應負擔之系爭款項等語。並聲明：㈠被告應
    分別給付原告163萬8690元，及自起訴狀繕本送達翌日起至
    清償日止，按年息5%計算之利息；㈡願供擔保請求宣告假執
    行。
二、被告則以：否認許天文與原告間有消費借貸關係，原告並未
    舉證其與許天文間確有成立消費借貸關係；系爭房屋雖曾為
    修繕而有向彰化銀行貸款，但已由4名子女共同繳付應清償
    之貸款，並於93年全數清償；原告之借款返還請求權已罹於
    時效等語置辯。並聲明：㈠原告之訴駁回；㈡願供擔保請准免
    為假執行。
三、查原告主張兩造及許林寶貝、許麗卿為許天文之繼承人，許
    天文於99年11月1日死亡，許天文所有之系爭房地以分割繼
    承為原因登記為許林寶貝所有等事實，有原告提出之系爭房
    地土地及建物登記謄本、許天文除戶謄本、繼承系統表（本
    院109年度家繼訴字第85號卷39、41、69、71頁，下稱家繼
    卷）附卷可佐，及本院109年度家繼訴字第85號事件調閱系
    爭房地辦理分之割繼承登記為許林寶貝之土地登記申請書及
    相關申請資料，核閱無誤（家繼卷135至156頁），且為兩造
    所不爭執，堪信為真。　　　　
四、原告以前揭情詞主張對許天文有借款債權，被告繼承許天文
    之債務，提起本件訴訟，請求清償債務，則為被告否認，並
    以前詞置辯。經查：
㈠、按當事人主張有利於己之事實，就其事實有舉證之責任。民
    事訴訟法第277 條前段定有明文。是依民事訴訟如係由原告
    主張權利者，應先由原告負舉證之責，若原告先不能舉證，
    以證實自己主張之事實為真實，則被告就其抗辯事實即令不
    能舉證，或其所舉證據尚有疵累，亦應駁回原告之請求（最
    高法院17年上字第917號判例意旨參照）。再按民法第474 
    條第1 項規定：「稱消費借貸者，謂當事人一方移轉金錢或
    其他代替物之所有權於他方，而約定他方以種類、品質、數
    量相同之物返還之契約。」故消費借貸係要物契約，原告主
    張其與被告間有金錢消費借貸關係存在，應先就其發生所須
    具備之特別要件，即「金錢之交付」及「借貸意思表示互相
    一致」負舉證之責任，若其先不能舉證，則被告就其抗辯事
    實即令不能舉證，或其所舉證據尚有疵累，仍應駁回原告之
    請求（最高法院81年度台上字第2372號、87年度台上字第27
    34號裁判要旨可資參照）。
㈡、本件原告主張許天文於78年間為修繕及增建系爭房屋，向其
    借貸資金，原告因而向彰化銀行貸款，故其等二人就原告清
    償予彰化銀行之系爭款項成立消費借貸關係；惟被告否認原
    告有交付金錢予許天文，許天文與原告間並未成立消費借貸
    關係，則原告除應證明曾交付借款予許天文外，尚須證明確
    有基於借貸合意交付金錢予許天文，及兩造合意以應清償予
    彰化銀行之貸款本息數額作為兩造借款之金額。原告固舉許
    天文曾簽立書據載明：「…現有銀行貸款立金額，暫時由子
    女們共同分期還款，還款額四個子女支出不平均的金額…」
    （家繼訴字卷337頁），且許林寶貝於本院另案即109年度家
    繼訴字第85號審理時，曾證稱前開書據中許天文所指之銀行
    貸款為原證7之彰化銀行存摺明細所示之總金額，都是子女
    共同湊錢繳付，不足額之部分再由原告支出（本院卷112頁
    ）為證。然細究原告提出之彰化銀行房屋擔保借款繳息清單
    上所載之借戶姓名為許林寶貝（家繼訴卷201、203頁），並
    非原告，78年間向彰化銀行貸款之借貸人究為何人，已非無
    疑，則主張係其向彰化銀行貸款後，再將貸得之金額借予許
    天文乙節，已難憑信。再者，許林寶貝及被告等人雖不否認
    就彰化銀行之貸款有共同籌款交付予原告之事實，然兩造為
    手足關係，向彰化銀行貸款之時均居住於系爭房屋，兩造同
    住期間授受金錢之實質原因甚多，在客觀上或為協助許林寶
    貝清償貸款，或為贈與，或為借用，或為委任處理事務，或
    為確保當事人間已存在之法律關係，或為消滅既存之法律關
    係，情狀千殊，不一而足，非僅囿於因清償許天文向原告之
    借款一端，故尚不能單憑被告等人有金錢之授受作為許天文
    與原告間有消費借貸關係存在之證明。原告既未舉證其與許
    天文間曾就借貸之意思表示達成合意，亦未舉證曾交付借款
    予許天文，是原告上開主張，委無足取。
㈢、承上，原告既未能舉證證明其與許天文間就系爭款項有消費
    借貸之意思表示合致而成立消費借貸法律關係。從而，其依
    消費借貸及繼承法律關係，請求被告返還被告應負擔之款項
    ，要難准許。
五、綜上所述，原告依消費借貸及繼承法律關係，請求被告分別
    給付163萬8690元，及自起訴狀繕本送達翌日起至清償日止
    ，按週年利率5%計算之利息，為無理由，應予駁回。又原告
    之訴既經駁回，其所為假執行之聲請即失所依附，應一併駁
    回。
六、本件事證已臻明確，兩造其餘攻擊防禦方法及未經援用之證
    據，經核與判決之結果不生影響，爰不逐一論述，附此敘明
    。　　
據上論結，本件原告之訴為無理由，依民事訴訟法第78條，判決
如主文。
中　　華　　民　　國　　111 　年　　8 　　月　　5 　　日
                  民事第五庭    法　官　連士綱
以上正本係照原本作成
如對本判決上訴，須於判決送達後20日內向本院提出上訴狀。如
委任律師提起上訴者，應一併繳納上訴審裁判費。
中　　華　　民　　國　　111 　年　　8 　　月　　8 　　日
                                書記官　游曉婷